臺灣臺南地方法院刑事判決　　　　　　　　　　　　九十二年度交訴字第一三號
　　公　訴　人　臺灣台南地方法院檢察署檢察官
　　被　　　告　丁○○
右列被告因過失致死等案件，經檢察官提起公訴（九十一年度偵續字第七四號），本
院判決如左：
    主  文
丁○○無罪。
    理  由
一、公訴意旨略以：被告丁○○於民國九十年十月二十九日十三時五十五分許，駕駛
    車牌號碼ＳＣ─８１１６號自用小客車，沿台南縣白河鎮草店里嘉南十三線由北
    往南方向（嘉義縣往白河鎮方向）行駛，途經嘉南十三線一公里一００公尺彎道
    前，本應注意在未劃設行車分向線之郊外道路，行車時速不得超過四十公里，且
    行經彎道時，應減速慢行，作隨時停車之準備，而依當時情形，又無不能注意之
    情形，竟疏於注意，以時速四十餘公里之速度行駛於彎道時，因車速過快而與對
    向由丙○○駕駛後載其母沈林盆之ＬＴＡ─２２６號機車相撞，致丙○○、沈林
    盆跌落水溝，丙○○受有右側肱骨上髁及髁間開放性骨折等傷害，沈林盆則受有
    頭部外傷併顱內出血、右下肢開放性骨折等傷害，延至九十一年七月二十二日，
    併發敗血症而死亡，因認被告涉有刑法第二百七十六條第一項之普通過失致死罪
    及同法第二百八十四條第一項之過失傷害罪嫌。
二、按犯罪事實應依證據認定之，無證據不得推定其犯罪事實，又不能證明被告犯罪
    者，應諭知無罪之判決，刑事訴訟法第一百五十四條第二項、第三百零一條第一
    項前段分別定有明文。又所謂認定犯罪事實之證據，係指足以認定被告確有犯罪
    行為之積極證據而言，如未發現相當證據，或證據不足以證明，自不能以推測或
    擬制之方法，以為裁判基礎。且刑事訴訟上證明之資料，無論其為直接證據或間
    接證據，均須達於通常一般人均不致於有所懷疑，而得確信其為真實之程度，始
    得據為有罪之認定，若其關於被告是否犯罪之證明未能達此程度，而有合理性懷
    疑之存在，致使法院無從形成有罪之確信，根據「罪證有疑，利於被告」之證據
    法則，即不得遽為不利被告之認定，其以情況證據（即間接證據）斷罪時，尤須
    基於該證據在直接關係上所可證明之他項情況事實，本乎推理作用足以確證被告
    有罪，方為合法，不得徒憑主觀上之推想，將一般經驗上有利被告之其他合理情
    況逕予排除（最高法院七十六年臺上字第四九八六號、三十二年度上字六七號判
    例意旨參照）。再者，告訴人之告訴，係以使被告受有罪之判決為其終極之目的
    ，因之，告訴人所指述者，是否與事實相符，仍應調查其他證據以資審認，換言
    之，即必須藉由補強證據之存在，以增強或擔保告訴人（刑事訴訟程序上資格屬
    於證人地位）陳述之證明力，該證人（告訴人）之證述，始適合作為認定犯罪事
    實之基礎（同上法院五十二年臺上字第一三００號判例意旨參照），此合先敘明
    。
三、公訴人認被告涉有普通過失致死及過失傷害行為，無非係以告訴人丙○○之指訴
    、台南縣警察局道路交通事故調查報告表、現場照片及財團法人天主教聖馬爾定
    醫院診斷證明書為據。經查：
（一）按刑法上之過失者，係指行為人按其情節應注意，並能注意而不注意，或行為
      人對於構成要件事實，雖預見其發生而確信其不發生者而言，刑法第十四條定
      有明文，是刑法上過失行為之成立，應以行為人對該過失行為所生之構成要件
      結果、因果歷程有客觀之預見可能性及主觀預見可能性，且行為人基於此預見
      之可能性，而有違反客觀上之注意義務而致構成要件事實發生者，始足當之。
      又按汽車駕駛人可信賴其他參與交通之對方亦能遵守交通規則，同時為必要之
      注意，謹慎採取適當之行動，而對於不可預知之他方參予交通者之違規行為，
      並無預防之義務（最高法院七十四年臺上字第四二一九號判例意旨參照）。換
      言之，汽車駕駛人，因可信賴其他參與交通之對方亦能遵守交通規則，且衡諸
      日常生活經驗及一般合理駕駛人之注意能力，已為必要之注意，並已採取適當
      之措施，或縱未採取適當之措施，仍無法避免交通事故之發生時，該汽車駕駛
      人對於信賴對方亦能遵守交通規則乃竟違規之行為，自無預防之義務，難謂該
      汽車駕駛人即有能注意而不注意之過失，而令負過失之責任（最高法院九十年
      度台上字第二四００號判決意旨參照）。是交通安全規則所由訂立之本旨，乃
      繫之於交通路權優先之概念，亦即關於他人違規行為所導致之危險，僅就【可
      預見，且有充足時間可採取適當之措施】以避免結果之發生時，負其責任，對
      於他人突發不可知之違規行為並無防止之義務。又刑法上之過失犯，以行為人
      對於犯罪結果之發生按其情節應注意，並能注意，而不注意者，始克相當；若
      事出突然，依當時情形，不能注意時，縱有結果發生，仍不得令負過失責任（
      最高法院八十七年度台非字第三三七號判決意旨參照）。
（二）本案發生地點係在台南縣白河鎮草店里嘉南十三線一公里一００公尺處之速限
      四十公里鄉道○○○道路未劃設行車分向線，路寬六．五公尺，被告行進方向
      係為北向南方向，告訴人丙○○為反向（即南向北方向），被告為直行車輛。
      而告訴人丙○○係因未在其遵行車道內行駛，而駛入來車道（即被告之行車道
      ），致與迎面駛來在遵行車道內行駛之被告來車發生碰撞之事實，不僅迭據被
      告於警、偵訊及本院審訊時供明在卷可按，且經證人甲○○於檢察官偵訊時到
      庭陳證明確，並於本院調查時到庭結證：「（問：車禍當時有無在現場？）我
      是車主當時我是坐在駕駛座旁由被告駕駛該車」、「（問：車禍情形？）當天
      我是坐在車內閉目休息由被告駕駛該車，當時我感覺車子原本在行進中突然作
      停止，結果我睜開眼睛就看見告訴人的機車從我的左前方向我車子的右側撞過
      來」、「（問：當時你車子停止的地點是在路面的何側？）在右側靠近水溝處
      ，對方機車是侵入我的車道撞到我車子的右前方」、「（問：撞擊後有無做移
      動？）因為當時發生車禍後我們車子右側離排水溝很近我就問被告說要怎麼辦
      ，被告說我將車子往前開一點讓車內的人下車搭救被害人，被告下車後將被害
      人扶起，當時被害人兩人都有戴安全帽」、「（問：對於告訴人稱是你們的車
      子侵入他們的車道導致撞到你車子的右前方有何意見？）告訴人所述不實，當
      時我們車子是靠我們遵行的車道右側行駛，當時我車之原本車速並不快，因為
      在撞擊前我車子煞車並不是緊急煞車才將車子停止，事發後我打電話叫救護車
      」等語屬實（見本院九十二年五月二十七日訊問筆錄），核與證人即本件車禍
      現場處理員警戊○○到庭結證：「（問：本件是否你到現場處理？情形為何？
      ）是我到現場處理的，我到現場時雙方有留在現場被告並有向我表明是駕駛人
      ，現場雙方車輛都沒有煞車痕只在自小客車行向車道上留有小客車方向燈的碎
      片，碎片的位置如現場圖所繪，該方向燈碎片的位置應該就是雙方車輛的撞擊
      點無誤」等語（見本院同日訊問筆錄）之情節相符，再依卷附之台南縣警察局
      道路交通事故調查報告表其上之事故現場圖及現場相片所示，肇事後被告丁○
      ○所駕駛之車號ＳＣ─８１１６號自小客車係停置在由北往南行向之車道上（
      車頭略朝南方，車尾略朝北方），右前側距離道路邊緣０．六公尺，右後側距
      離道路邊緣一．三公尺，而告訴人丙○○所騎駛之車號ＬＴＡ─２２６號重機
      車則係倒置在由北往南行向之水溝中（車頭朝南方，車尾朝北方），另被告丁
      ○○所駕駛之車號ＳＣ─８１１６號自小客車右前方向燈碎片掉落在由北往南
      行向之車道上距道路邊緣一．三公尺，且被告丁○○所駕駛之自小客車係右前
      方向燈及板金受損，而告訴人丙○○所騎駛之機車則係右前車頭受損，參以經
      檢察官至現場肇事地點勘驗結果，係發現肇事地點往北方向距離約有八十公尺
      遠有小弧度彎道，由北往南方向前方約二十公尺處有叉路，有勘驗筆錄（見臺
      灣台南地方法院檢察署九十一年度營偵字第八四號偵查卷第二十九頁）載明及
      現場勘驗相片可稽，是依上開現場勘驗結果可知，事故地點南往北（重機車來
      向）道路寬敞平直，北往南（自小客車來向）道路在平直路段之後逐漸進入左
      轉彎之地形。而根據現場照片，重機車衝入路旁排水溝之位置係在北往南道路
      右側兩支方向指示標誌旁邊，且在乙戶住家排水溝上之水泥通道南側，則依此
      相對位置觀之，重機車衝入排水溝之路線係由其南往北直線來向繼續向前延伸
      之結果，而自小客車之路線則已經由北往南直線進入左轉彎鄰近有住家之路段
      ，即將再進行一左轉彎後，便將結束其左轉彎之行駛路線進入重機車來向之直
      線路段，應無疑問！從而根據現場相片、事故現場圖以及兩車行與行駛路線之
      結果，堪認兩車撞擊位置為自小客車右前車頭與重機車右側車頭發生撞擊，且
      撞擊型態屬於側撞，而撞擊地點應係在重機車行進路線由直路段衝入路旁排水
      溝與自小客車行進左轉彎路線之交岔點，即約略在自小客車右前方向燈碎片掉
      落處無訛。是由重機車係右前車頭與自小客車右前車頭發生撞擊，且兩車撞擊
      所產生之散落物即小客車方向燈碎片又係掉落在自小客車北往南行向道路上之
      情形觀之，顯見告訴人丙○○當時係騎車侵入被告之行向車道內，致與迎面駛
      來之被告來車發生碰撞無訛，故本件事故路權之歸屬上，被告係在其遵行之車
      道內正常行駛，其顯具有絕對之優先性。復按汽車（均含機器腳踏車，下同）
      在未劃設標線之道路，應靠右行駛；汽車在雙向二車道行駛時，均應在遵行車
      道內行駛，道路交通安全規則第九十五條第一項、第九十七條第一款分別定有
      明文，因而告訴人丙○○依交通規則本應靠右行駛且不得侵入來車道行駛，是
      告訴人丙○○未靠右行駛且衝入對向北往南來車道，已侵害對向直車行之用路
      權，具有可非難性。
（三）次按公訴人起訴之犯罪事實另認定：被告駕駛小客車係由嘉義駛來，且在肇事
      地點前約七十八公尺的路段約呈直線，而按一般人之駕車經驗，駕駛人行駛於
      直線路段時，通常不會突然減速，且現場並無煞車痕，顯見被告當時並未作緊
      急煞車，故其於肇事前並未減速，且車速應超過四十公里，換言之，即認被告
      在發生撞擊前之車速有超過該路段速限四十公里之規定，是本件車禍事故應探
      究者，闕為被告所駕駛之小客車有無【超速行駛】。經查，被告於檢察官偵訊
      時係供稱：「我車速約四十公里」、「時速約四十公里」（見臺灣台南地方法
      院檢察署九十一年度營偵字第八四號偵查卷第六頁反面；九十一年度偵續字第
      七四號偵查卷第十四頁）；於本院調查時則陳稱：「（問：車禍時之時速？）
      三十幾公里快接近四十公里」等語無訛（見本院九十二年五月二十七日訊問筆
      錄），是依卷內資料並無何證據可以認定被告有超速行駛之事實，且經檢察官
      至現場勘驗結果，撞擊地點即自小客車右前方向燈碎片掉落處由北往南方向前
      方約二十公尺處即為叉路，已如前述，是若認【在撞擊地點前往北約七十八公
      尺的路段約呈直線】，即可以之認定駕駛人通常不會突然減速，則相對亦可以
      【在撞擊地點往南約二十公尺處即為叉路】為依據，來認定駕駛人在見此路況
      通常應會減速，是自難以在撞擊地點前有一段直線路段，即可遽以推認被告應
      有超速行駛之行為，況本件經送財團法人成大研究發展基金會鑑定結果，亦推
      算出被告所駕駛之自小客車在撞擊前之車速約為三十一．一公里，有該基金會
      九十二年十二月十日（９２）成大研基建字第２６８０號函檢送之鑑定意見書
      一份在卷可憑，是此一數值亦較被告丁○○所自陳之前揭車速為低，足見兩車
      在撞擊前，被告丁○○之自小客車確已有採取減速之反應，在兩車發生撞擊時
      ，自小客車並沒有超速行駛之行為甚明！況以本路段在轉彎處以北路寬六．五
      公尺，自小客車寬一．六公尺，重機車寬０．六三公尺，有前開事故調查報告
      表載明可稽，以兩車寬度總計二．二三公尺，僅佔道路總寬度百分之三四．三
      ，尚有四．二七公尺寬度可供彼此迴避作為安全間隔之用，再參酌自小客車最
      後停止位置右前側距離道路邊緣０．六公尺，右後側距離道路邊緣一．三公尺
      ，以右側車尾一．三公尺加上自小客車車寬一．六公尺，兩者合計二．九公尺
      ，表示自小客車車尾左側距離道路非實質中心線仍有０．三公尺，顯見告訴人
      丙○○所騎之重機車來向尚有極大空間可以順利循彎道進行右轉，惟由重機車
      與自小客車發生撞擊部位是在自小客車之右前車頭，而非自小客車左前車頭或
      正前方來觀察，不是重機車過度反應便是另有其他原因，使得重機車衝入對向
      北往南車道並與自小客車之右前車頭發生撞擊，準此以言，本件車禍應係告訴
      人丙○○騎車南向北侵入被告之行向車道內逆向行駛，致與迎面駛來之被告來
      車發生對撞，被告並無超速行駛之行為，應可認定。
（四）其次本件車禍事故應再審究者，則為被告【是否可預見，且有充足時間可採取
      適當之措施】。而查，被告於檢察官偵訊時及本院調查時係分別供稱：時速約
      四十公里或快接近四十公里等語，已如前述，而參諸道路交通事故調查報告表
      及現場相片所示，本件肇事地點為車道僅六．五公尺寬之未劃設行車分向線之
      鄉道，且北往南車道旁即為大排水溝。而按被告當時係駕駛小客車，行駛在其
      應遵行之車道內，而一般人行駛汽車，所注意者為自已車前之行駛路況，尤其
      是在行經上開鄉道時，為避免其車輛陷入右側路邊之排水溝，因而自難期待駕
      駛人必須在其車道上之最右邊貼近排水溝行駛，況告訴人丙○○係騎車搭載被
      害人沈林盆並違規侵入被告行向之車道內，衡情被告應無法預見告訴人丙○○
      會在車輛穿梭的道路，未遵循行向而侵入來車道。又被告於警、偵訊及本院調
      查時均供稱：伊看見機車衝過來就已將汽車煞停等語，且參以道路交通事故調
      查報告表上又無雙方煞車痕之記載及告訴人丙○○機車係右車頭受損，被告小
      客車係右前方向燈及板金受損，有卷附照片為證，足認告訴人丙○○突然前衝
      駛入，被告亦無足夠之時間反應，顯見告訴人丙○○係突然駛入被告之車道甚
      明。參以被告前揭所稱其當時時速為快接近四十公里等語，則若以被告駕駛當
      時為時速四十公里，平均每一秒前進距離約為十一．０六公尺之情況來看，被
      告於行駛時，縱使驟然看見告訴人丙○○突然侵入，亦無充足時間可採取適當
      之措施，再就本件被告及告訴人丙○○車輛受損照片及前開道路交通事故調查
      報告表查悉，被告所駕駛之小客車係右前方向燈及板金受損，兩車碰撞後之小
      客車方向燈碎片係散落在被告之行向車道內，告訴人丙○○之機車係衝入北往
      南行向之水溝中，而被告之方向為由北向南直行，告訴人丙○○之車輛係南向
      北侵入被告行向車道內行駛，已如前述，是足認被告之車輛應係行駛於其行向
      車道上，而在事故發生地之兩車撞擊點前時，適告訴人丙○○突然前衝侵入被
      告行向車道內，被告雖將車子煞停仍閃避不及而與告訴人丙○○之車輛相撞。
      又被告既然無法預見告訴人丙○○會在該處撞擊點前突然前衝侵入其車道內，
      且又無充足時間可採取適當之措施，因而實不能苛責被告未注意車前狀況，有
      違反道路交通安全規則第九十四條第三項之規定，而遽論被告有疏失之刑責。
（五）又本件肇事事故經檢察官送請臺灣省台南區車輛行車事故鑑定委員會鑑定，鑑
      定結果為：「一、丙○○駕駛重機車，行經無號誌岔路口，偏左行駛，為肇事
      原因。二、丁○○無肇事因素」，並經臺灣省車輛行車事故覆議鑑定委員會函
      覆照原鑑定意見，僅文詞改為「丙○○駕駛重機車，行經彎道、無號誌交岔路
      口未減速慢行，且於未劃設標線路段偏左行駛不當，為肇事原因」，嗣經告訴
      人丙○○及被告聲請送財團法人成大研究發展基金會再行鑑定，該基金會鑑定
      結果亦認：「一、丙○○駕駛重機車，行經閃光號誌岔路口，因故衝入對向來
      車道為肇事原因。二、丁○○無肇事因素。」，即前開各鑑定機關均鑑定告訴
      人丙○○為肇事原因，被告丁○○無肇事因素，有各該委員會南鑑字第九０一
      四０一號鑑定意見書、府覆議字第九一二四九八號函及前開成大研究發展基金
      會鑑定意見書各一份在卷可憑。雖鑑定報告僅為形成法院心證之資料，對於法
      院並無拘束力，故待證事項雖經鑑定，法院仍應本於職權予以調查，以期發現
      事實之真相，不得僅以鑑定報告為判決之唯一依據（最高法院五十七年度台上
      字第三三九九號判例參照）。惟前開認定被告無肇事因素之鑑定意見既與本院
      上開調查結果相同，自可為有利被告之佐證。
四、綜上所述，被告係在未劃有行車分向線之鄉道，且在自己之行向車道上遵道行駛
    ，應可信賴行駛於對向車道之告訴人亦能遵守交通規則，同時為必要之注意，其
    對於告訴人因佔用來車道侵犯他人用路權之突如駛入來車道之違規行為，並無預
    防之義務，況被告見告訴人突如駛入後，已立即將車煞停以避免兩車係在行進間
    相撞擊，有與被告同車之證人甲○○前開之陳證可明，是其已採取相當應變措施
    避免危險之發生，況被告本身並未有何超速行為，已如前述，應認被告就本件車
    禍之發生已盡相當的注意義務，並無過失之情事，是被告所辯，係告訴人突如其
    來侵入其車道，其無法預防等情，自非虛妄，應堪採信，此外，復查無其他積極
    證據足認被告涉有普通過失致死及過失傷害罪嫌，是公訴人認被告有普通過失致
    死及過失傷害之犯行，尚屬不能證明，根據「罪證有疑，有利被告」之證據法則
    ，自應依法為無罪諭知，以示平允。
據上論斷，應依刑事訴訟法第三百零一條第一項，判決如主文。
本案經檢察官乙○○到庭執行職務。
中      華      民      國      九十三      年    四    月    二十二    日
                                臺灣臺南地方法院交通法庭
                                    審判長法  官  黃光進
                                          法  官  周紹武
                                          法  官  張瑛宗
右正本證明與原本無異。
如不服本判決，應於判決送達後十日內，向本院提出上訴狀。
                                          書記官  陳志德
中      華      民      國      九十三      年    四    月    二十二    日
